【裁判字號】    97,婚,125
【裁判日期】    970630
【裁判案由】    履行同居
【裁判全文】
臺灣桃園地方法院民事判決               97年度婚字第125號
原      告  甲○○
被      告  乙○○
                      娘家址所.
上列當事人間請求履行同居事件，於中華民國97年6 月16日辯論
終結，本院判決如下：
    主  文
原告之訴駁回。
訴訟費用由原告負擔。
    事實及理由
一、程序方面：
    被告未於言詞辯論期日到場，核無民事訴訟法第386 條所列
    各款情形，爰准依原告之聲請，由其一造辯論而為判決。
二、原告起訴主張略以：
    (一)、兩造結婚迄今15年，共住於桃園縣桃園市○○路7 巷21
        號，並育有二子，詎被告於民國96年9 月4 日下午打工
        後無故未返家，經四處尋找、登報尋人以及報警查尋等
        ，均無結果，顯已違背同居之義務，爰依民法第1001條
        規定，訴請被告應返家履行同居義務。
    (二)、原告於婚前應岳父即被告父親之要求，在岳家附近購屋
        ，產權並登記在被告名下，夫妻奮力賺錢持家，惟自十
        年前起，原告發現被告出現過度消費以及情緒不穩等情
        ，曾請岳父母予以規勸無效。之後由於學琴之學生日趨
        減少，但其過度消費之情形並未有改善，原告之母遂偕
        同兩造向被告之父母說明，不料，被告之父親聽完之後
        ，竟對原告之母及原告拍桌，並向被告大聲說如受有什
        麼委屈可當場說出，由其代為主持公道，讓原告及原告
        之母當場相覷，無言而返。
    (三)、民國92年間，被告另在內壢購置一屋，為籌資金乃將原
        寓所予以貸款，每月所得扣除貸款、保費以及固定之必
        要支出後，僅剩幾千元，而無法維持家中之基本開銷，
        曾求助於被告胞弟遭拒，之後亦靠原告自己家人的共同
        支持協助，始能一路走過來。
    (四)、被告自民國93年起，因缺少教琴之收入，乃一直希望能
        找個工作，俟找到一個大賣場的清潔工作，至同年6 、
        7 月間因拿了原告母親的錢財被發現，而出現情緒不穩
        的情形，經強制送療養院住院治療4 個多月，經醫師診
        斷被告所罹為精神分裂殘留型。出院後，仍繼續在桃園
        療養院續診，病情穩定之後，可在家自行服藥休養。民
        國94年年初起，被告在桃園從事清潔工作，但收入有限
        ，實無法滿足被告對金錢之慾望，原告仍按月給予零用
        金新台幣（下同）4,000 元。民國95年9 月底前，被告
        仍陸陸續續從事清潔工作，後因其父母經常前來指責，
        致被告情緒起伏大，被告父母認被告病情有惡化之現象
        ，原告遂配合岳家將被告再送桃園療養院住院治療，詎
        原本承諾負擔醫療費用之被告父母，竟於民國95年11月
        間到家中來表示要由原告支付，原告亦無二言，事隔二
        週之後，被告之父母又到家中來要求原告應負擔被告的
        勞健保費用，經原告委婉說明，但仍惹來被告父親之勃
        然拍桌大怒。被告自桃園療養院出院後，又到監理站附
        近擔任拉客代驗車之工作，但是生意不佳，原告乃告知
        被告不用這樣每天風吹雨打，能不要做就不要做，白天
        也可到娘家聊聊天打發時間，原告仍會按月給予零用金
        4,000 元，惟被告表示回娘家經常被罵，其胞弟也不歡
        迎。
    (五)、被告父親於庭訊時指控被告於民國96年9 月4 日失蹤乙
        事，原告有預謀之嫌，然是日原告與同事魏孟訓組長一
        起到桃園縣復興鄉介壽國中出差，下午一起返回學校之
        後，在四時許下班回家，而被告亦於四時左右，一如往
        常駕騎機車自打工地方離去，兩造路線不同，又在光天
        化日之下，又如何能對被告做出不利行為？
    (六)、民國96年的7 、8 月暑假期間，被告、原告及子女均至
        原告在台北的父母家中住，被告經常深夜在房間裡看電
        視不睡覺。因兩造之長子在暑假時有課輔，須早睡早起
        ，俾送小孩回桃園中興國中，而被告亦會同時回桃園，
        上午在家中休息，下午則去打工。同年8 月13日，被告
        又不睡覺，原告乃強制關閉電視要求就寢，然為被告所
        拒，甚且不讓原告在客廳睡覺，雙方僵持十餘分鐘仍無
        共識，原告遂撥打電話給原告之父母，請被告自行向其
        父母說明不睡覺之理由，但被告均不出聲而掛掉電話，
        原告不得已雖轉至原告之父親房間睡覺，然仍輾轉難眠
        ，隔日因精神不佳，恐影響行車安全，而向學校幫小孩
        請假一天。翌（14）日上午聽原告母親說其已向被告娘
        家反應，此後至9 月4 日，並未發覺被告有何異常行為
        舉止出現，期間更於8 月18日（週六）兩造、子女以及
        外甥猶一起共赴淡水旅遊，且兩造婚後亦未曾發生任何
        肢體上之衝突（可傳訊二子女或鄰居為證述）。
    (七)、又在被告失蹤之前，為了提昇居家品質，原告乃購買材
        料自行整修房屋或雇工修繕，並無被告父親指控欲變賣
        房屋之情事。
    (八)、原告申請通話紀錄並逐一聯絡曾與被告通話之親朋，主
        要乃是要查詢被告之可能去向，實不知被告何故打家暴
        中心113 電話以及打110 電話報警前來家中。
    (九)、提出戶籍謄本2 份、戶口名簿影本1 份、桃園縣政府警
        察局桃園分局龍安派出所受（處）理失蹤人口案件登記
        表1 份、登載尋人啟事之報紙影本剪報2 份、原告差假
        資料影本1 份、原告父母台北家中八月份電話通話明細
        表1 份、原告修繕桃園住家相關資料影本一份、原告桃
        園住所電話八及九月份電話通話明細表1 份等為證，並
        聲請訊問證人曹智軒、曹婷婷。
三、被告未於言詞辯論期日到場，亦未提出書狀作何聲明或陳述
    。
四、得心證之理由：
    (一)、原告主張兩造係夫妻，婚姻關係現仍存續中，而被告自
        民國96年9 月4 日即離家，迄今未再回家與原告履行同
        居義務等情，有其提出之戶籍謄本2 份、戶口名簿影本
        1 份、桃園縣政府警察局桃園分局龍安派出所受（處）
        理失蹤人口案件登記表1 份、登載尋人啟事之報紙影本
        剪報2 份等為證，且經證人即兩造之子女曹智軒、曹婷
        婷到庭證述明確，堪信原告之主張為真實。
    (二)、按夫妻互負同居之義務，但有不能同居之正當理由者，
        不在此限，民法第1001條定有明文。是本件被告自民國
        96年9 月4 日起即離家未與原告共同為同居生活，既為
        可確定之事實，故所要審認者，乃被告之不履行同居究
        竟有無正當理由？被告經合法通知（公示送達）雖未到
        庭或提出書狀為有利於己之陳述，然查：
        (1)、被告於離家之前十數日內，曾多次撥打「113 」婦
            幼保護專線求助，有內政部民國97年1 月15日台內
            密逸防字第0970003713號函暨所附之求助內容摘要
            在卷可按，核其內容略為：
            、被告指稱96年8 月13日晚上12時曾受原告家暴
                、原告答應給被告生活費但未給、擔心自己是
                中度精神疾病患者致所言會被人質疑真實性（
                96年8 月22日12時11分） 。
            、96年8 月22日中午再遭原告家暴，於報警且去
                電家暴中心請求協調後，原告本已同意給生活
                費但隨即反悔（96年8 月22日16時56分）。
            、原告承諾給被告每月4,000元之生活費，但未
                履行（96年8 月23日17時49分）。
            、96年8 月13日與原告回台北公婆家，遭原告及
                公婆口頭趕離，後婆婆回心轉意居中協調，始
                未被原告趕出，之後被告自行返回桃園縣工作
                ，今晚決定回台北探視原告及子女，擔心再被
                原告趕出（96年8 月24日18時17分）。
            、原告在台北與父母同住，被告另外住，假日才
                北上找原告。但原告揚言換鎖，不讓被告進入
                ，詢問是否即不得進入；又提及原告要將被告
                送到精神病院住院治療（96年8 月24日18時28
                分）。
            、詢問原告拒不給付生活費是否屬家暴事件（96
                年8 月24日18時36分）。
            、被告表示其為中度精神障礙者，原告因欠債跑
                路離家，被告自己無謀生能力，可否協助安置
                （96年8 月31日20時11分）。
        (2)、證人即兩造之子女曹智軒稱「（按問：被告何時離
            家？）九十六年九月間離家」、「（按問：知否被
            告離家原因？）我不知道」、「（按問：被告離家
            前，你與兩造共同住所？）被告離家之前，我與兩
            造還有我妹妹都住在桃園市○○路」、「（按問：
            兩造平常相處情形？）兩造偶而吵架，但是並沒有
            肢體上的衝突。原因都是被告很晚回家，或者是無
            理取鬧」、「（按問：被告離家之前與原告有無發
            生爭吵？）沒有」、「（按問：知否被告曾經打過
            113婦女專線求救？）此事我不知道」、「（按問
            ：被告離家前的那幾天，兩造有無分開居住的情形
            ？）沒有分開居住的情形，被告沒有離家之前，平
            時假日兩造會與我還有妹妹回到我祖父母家裡居住
            ，但是有的時候，被告會自己留在桃園。被告離家
            前即九十六年九月四日前的一個星期日，因為我有
            教會活動，所以被告與我及妹妹就留在桃園，而原
            告自己則返回我祖父母家裡」、「（按問：有無聽
            聞被告受到原告家暴及家庭生活費用給予的問題？
            ）被告離家之前，不斷跟我與妹妹說，原告要與被
            告離婚，至於原因是什麼，我就不清楚，因為被告
            常常這樣講，所以我就習以為常，也沒有問被告為
            什麼原告要與她離婚」、「（按問：被告離家之前
            ，有無疾病？）被告離家之前，患有憂鬱症及糖尿
            病」、「（按問：被告離家之後，有無與你聯絡？
            ）被告離家之後，不曾與我聯絡」、「（按問：就
            你對於被告的瞭解，知否被告為什麼會離家？）我
            不知道被告為什麼要離家，但是我有聽被告說她要
            出家」等語（參見本院民國97年3 月21日言詞辯論
            筆錄）。
        (3)、另證人即兩造之子女曹婷婷稱「（按問：（兩造平
            時相處情形？）兩造相處情形還好，吵架的情況很
            少」、「（按問：知否被告離家原因？）被告離家
            之前，我曾經聽被告對我說，她想要去出家」、「
            （按問：被告離家之後，有無與妳聯絡？沒有」、
            「（按問：知否被告曾經打過113 婦女專線求救？
            ）此事我是在被告離家之後才知道的，我不知到什
            麼原因被告會打此電話求救」、「（按問：被告是
            否曾經為了要跟原告要壹仟元而下跪？）被告確實
            曾經因為金錢超支，而自己下跪跟原告要壹仟元」
            、「（按問：有無聽聞原告說要與被告離婚，原告
            會給付被告贍養費用？）印象中沒有」、「（按問
            ：有無聽聞原告說要與被告離婚，原告會給付被告
            贍養費用？）我印象中類似的情形，應該是發生在
            被告要離家前的那幾天，當時我們正在睡覺，凌晨
            四點多，有個警察將我們叫醒，說被告要告原告遺
            棄，並問我們被告是否有精神疾病？隔天外婆到我
            們家裡，我打算北（應為〈將〉）上開情形告訴外
            婆，被告說小孩子不懂事，不要亂講話」等語（參
            見同上筆錄）。
        綜上，本於被告向婦幼保護專線求助之內容以及兩位子
        女所為之證述，可知被告於精神上應有某種程度的障礙
        ，其一直在意著原告不給每個月4,000 元之生活費，甚
        至為了1,000 元還向原告下跪，自認曾受原告之暴力相
        向，且認為原告要與之離婚，沒有安全感導致希望社福
        機構能給予安置，甚至跟子女說要出家等等。然而，沒
        有人希望自己是個精神疾病的患者，一個人一旦患了這
        種疾病，其家屬就應該特別給予包容，好好的安排其就
        醫，希望能藉著藥物來控制病情，以期能盡量過著比較
        正常的生活。其間，最忌諱的就是延誤就醫以及給予負
        向的刺激。本件原告既然精神上有某種程度的障礙，然
        原告所陳對於這個家的用心經營與付出，固不能否定其
        辛勞，然就上揭求助內容與二子女之證述，似乎原告對
        於被告的包容、安排就醫以及正向的關懷仍有不足，是
        被告在求助「113 」婦幼保護專線後，仍無法得到每個
        月區區4,000 元之生活費的給予以及飽受原告離婚之議
        的壓力，乃至於在自我認知上無法得到「安全感」，而
        有出家或請求安置之念，顯見其心靈上已經承受有多少
        的無助、不安與壓力，在無可奈何的心境下，選擇離開
        這個家，雖被告未到場抗辯，然被告在此情形之下，如
        仍受應與原告同居，進而另訴准予離婚，對於求助無門
        的被告，於法、於理、於情，自有著相當的不公平。因
        此，衡諸全情，本院認被告不與原告同居確有上列之正
        當理由。從而，原告之請求應不予准許。
    (三)、至原告其餘之主張與舉證以及被告父母所為之陳述等，
        或與待證事實無涉或因本件事證已明，故均不再逐為審
        酌，併予敘明。
五、據上論結：本件原告之訴為無理由，依民事訴訟法第385 條
    第1 項前段、第78條，判決如主文。
中    華    民    國    97    年    6     月    30    日
                        家事法庭法  官  鄭新後
上列正本證明與原本無異。
如不服本判決，應於本判決送達後20日內向本院提出上訴狀（應
依對造人數提出繕本，並繳納第二審裁判費新台幣4,500 元）上
訴於台灣高等法院。
中    華    民    國    97    年    6     月    30    日
                          書記官  吳宏明


司法院資訊處製作；財團法人民間司法改革基金會備份。
